【裁判字號】    90,上易,502
【裁判日期】    891218
【裁判案由】    誹謗
【裁判全文】
臺灣高等法院臺中分院刑事判決          民國九十年度上易字第五０二號
    上  訴  人  臺灣臺中地方法院檢察署檢察官
    被      告  乙○○
    選任辯護人  施瑞章
右上訴人，因被告誹謗案件，不服台灣台中地方法院八十九年度易字第二０四七號，
中華民國八十九年十二月十八日第一審判決（起訴案號：台灣台中地方法院檢察署八
十九年度偵續字第八三號）提起上訴，本院判決如左：
    主      文
上訴駁回。
    理      由
一、本案經本院審理結果，認第一審判決被告無罪，並無不當，應予維持，並引用第
    一審判決書記載之理由（如附件）。
二、上訴人即公訴人在本院未提出其他不利之犯罪事實及積極證據，猶執陳詞，指摘
    原審判決不當，求予撤銷，殊無理由，應予駁回。
三、據上論斷，應依刑事訴訟法第三百七十三條、第三百六十八條，判決如主文。
本案經檢察官甲○○到庭執行職務。
中      華      民      國     九十      年      五       月    十五    日
                                 臺灣高等法院臺中分院刑事第七庭
                                       審判長法  官  林  榮  龍
                                             法  官  謝  說  容
                                             法  官  黃  日  隆
右正本證明與原本無異。
不得上訴。
                                             書記官  林  端  容
中      華      民      國     九十      年      五       月    十七    日
                                                                        Ｆ
臺灣臺中地方法院刑事判決                        八十九年度易字第二Ｏ四七號
    公  訴  人  臺灣臺中地方法院檢察署檢察官
    被      告  乙○○  女五十歲（民國○○○年○月○日生）
                        住台中縣大里市○○街三二號四樓
                        身分證統一編號：Ｚ000000000號
    選任辯護人  施瑞章律師
右列被告因誹謗案件，經檢察官提起公訴（八十九年度偵續字第八三號），本院判決
如左：
    主      文
乙○○無罪。
    理      由
一、公訴意旨略以：被告乙○○於民國八十七年四月十六日，受僱於位於台中市○○
    區○○路一段三七八號十九樓之四「鵬遠環境工程股份有限公司」（以下簡稱鵬
    遠公司），擔任總經理丁○○之特別助理。被害人丙○○於八十七年三月間，則
    擔任鵬遠公司之協理兼財務部經理，負責公司簽發支票、財務調度，以及保管公
    司銀行大小章、存摺、支票簿等職務。八十七年四月初，鵬遠公司總經理丁○○
    ，發現鵬遠公司之帳目不清，要求被害人丙○○出面說明，並將公司銀行大小章
    、存摺簿及支票簿等資料繳回公司，且於被告乙○○到任後指示協助公司清查財
    務狀務。嗣同年四月二十四日，被害人丙○○將上開支票簿等文件交給丁○○後
    ，被告乙○○明知被害人丙○○所繳回之支票簿中，以鵬遠公司之名義，帳號三
    六Ｏ－四號、票據號碼ＰＡ0000000至ＰＡ0000000號之泛亞商業
    銀行南屯分行（以下簡稱泛亞銀行）之空白支票十紙（以下簡稱系爭支票），業
    經被害人丙○○於同年三月間自行簽發使用，丁○○並因此與被害人丙○○就公
    司是否授權被害人丙○○簽發系爭支票一節發生嚴重爭執，且被告乙○○於八十
    七年四月底復擬具存證信函轉交給被害人丙○○，謂被害人丙○○盜開系爭支票
    ，要求被害人丙○○出面說明。被告乙○○明知系爭支票實際並未遺失，竟於八
    十七年五月八日，與丁○○共同基於未指定犯人，而誣告犯罪之犯意聯絡，一同
    前往台中市○○區○○路一段一八六號泛亞銀行，謊報上開支票遺失，並委請該
    銀行函請警察機關協助調查，誣指不特定之人涉犯侵占遺失物罪嫌。嗣被害人丙○○於八十七年五月十一日持系爭支票向泛亞銀行提示付款，始知上情。又被告
    乙○○復與丁○○共同意圖散佈於眾，於八十七年十月間，由被告乙○○書寫信
    函傳真給鵬遠公司之交易廠商，指摘被害人丙○○涉嫌盜開公司上千萬元支票之
    情，足以毀損被害人丙○○之名譽，因認被告乙○○涉有刑法第一百七十一條第
    一項之未指定犯人誣告罪嫌及第三百十條第二項之加重誹謗罪嫌云云。
二、按犯罪事實應依證據認定之，無證據不得推定其犯罪事實，又不能證明被告犯罪
    者，應為無罪判決之諭知，刑事訴訟法第一百五十四條、第三百零一條第一項定
    有明文。又認定不利於被告之證據須依積極證據，苟積極證據不足為不利於被告
    事實之認定時，即應為有利被告之認定，更不必有何有利之證據，最高法院三十
    年上字第八一六號判例可資參照。
三、公訴人認被告乙○○涉有未指定犯人誣告罪行及加重誹謗罪行，無非以(一)、被害
    人丙○○之指訴及系爭支票影本、存證信函、票據掛失止付通知書及傳真函為證
    ；(二)、被害人於八十七年四月二十七日繳回公司之支票簿，雖然缺少系爭十張空
    白支票，然該十張支票係被害人於八十七年三月初，尚擔任鵬遠公司協理兼財務
    部經理時，自行簽發使用，並因此而與鵬遠公司總經理丁○○就是否有權簽發一
    節發生爭執等情，為被告所明知，則其在擬具存證信函時，在主觀上應可知悉系
    爭支票並未遺失；(三)、被告於八十七年五月六日清查被害人之財務檔案時，發現
    二份開票紀錄表及一份應付票據明細表，被告於八十七年五月八日掛失止付前，
    既然核對過系爭支票之開票紀錄表等資料，雖上開資料之內容記載不甚相符，然
    仍可透過票據號碼識別為同一批支票，由此足證被告應該知悉系爭支票即係丁○○與被害人互為爭執是否有權簽發之支票，事實上係在被害人處，並未遺失，自
    可拒絕與丁○○共同前往辦理止付手續，然被告不僅不拒絕，反而親自填寫掛失
    止付通知書；(四)、被告於八十七年十月間發傳真函時，鵬遠公司既未對被害人提
    起任何民、刑事訴訟，復無何積極證據證明被害人有盜開支票之情事，被告即以
    傳真給各家廠商之方式指摘被害人盜開公司支票之事，其主觀上顯有使告訴人名
    譽受損之犯意等為其論據。訊據被告堅決否認右揭犯行，辯稱：伊係受丁○○之
    指示清查公司帳目，丙○○於八十七年四月二十四日將公司銀行大小章、存摺簿
    及支票簿交回公司時，伊發現支票簿中之系爭十張支票去向不明，伊在同年五月
    六日清查丙○○之財務檔案時，又發現丙○○製作之開票紀錄表、應付票據明細
    表等資料，其中關於系爭十張支票之流向記載亦不清楚，伊曾問過丙○○，然丙○○拒絕說明，且當時支票均在丙○○身上，伊不確定她手上之十張支票，是怎
    麼回事，伊始陪同丁○○往前泛亞銀行辦理止付手續，伊只是奉命行事而已。又
    因為當時丙○○向鵬遠公司起訴請求給付票款訴訟進行中，丙○○並假扣押鵬遠
    公司之帳戶，故以傳真函向特定之十二家廠商解釋道歉，並隨函寄送鵬遠公司為
    發票人之本票一張，其亦沒有誹謗等語。
四、經查：
(一)、被害人與鵬遠公司總經理丁○○原為男女朋友情誼關係，被害人原擔任鵬遠公司
    協理兼財務部經理，負責鵬遠公司之財務調度等工作，並頗受丁○○之信賴，平
    日公司支票發票印章及空白支票均由被害人所保管，八十七年四月初，因丁○○
    發現公司帳目不清，乃向被害人查詢及要求說明未果，彼此間因而發生嫌隙，被
    害人旋於八十七年四月十三日提出辭職申請書，，丁○○乃於八十七年四月十六
    日另行商請被告擔任總經理特別助理職務，協助丁○○重整公司人事及財務等工
    作，被害人並自四月二十九日起稱病告假等情，業據被害人及丁○○分別於本件
    及於本院八十七年度簡上字第四七六號請求給付票款民事事件審理中陳明在卷，
    復有辭職申請書、請假單等資料在卷足憑，是被害人確有保管鵬遠公司支票發票
    印章及空白支票無誤。
(二)、被害人雖指稱系爭支票均係丁○○授權其所簽發，作為丁○○向外借款擔保之用
    云云，並提出借據（即授權書）及電話錄音譯文為證，然為丁○○所否認，且被
    害人所提之借據（即授權書）上雖載有：「鵬遠環境工程股份有限公司，茲向洪
    大華借款新臺幣壹仟萬元整，開立支票發票人鵬遠環境工程股份有限公司，帳號
    000－000－00000－0，付款行泛亞銀行南屯分行，支票號碼ＰＡ0
    000000、ＰＡ0000000、ＰＡ0000000、ＰＡ000000
    0、ＰＡ0000000、ＰＡ0000000、ＰＡ0000000、ＰＡ0
    000000、ＰＡ0000000、ＰＡ0000000共拾張，每張面額新
    臺幣壹佰萬元整，授權丙○○處理一切借貸事宜，恐說無憑，特立此據。」等字
    句，惟其立據日載明為八十七年三月十四日，與被害人於本院八十七年度簡上字
    第四七六號請求給付票款民事事件審理中所自承之系爭支票係丁○○於八十七年
    三月一日至五日間某日授權其所簽發等語未合，且觀諸上開借據（即授權書）之
    筆跡與被害人於上開請求給付票款民事事件中所撰寫提出之書狀筆跡均屬相同，
    有各該文書附於上開民事卷宗內可資比對，且經本院民事庭法官於上開請求給付
    票款民事事件中核對在案，足見上開借據（即授權書）應為被害人所自書無誤。
    另上開借據（即授權書）上雖蓋有「鵬遠環境工程股份有限公司」及「丁○○」
    之印文，惟丁○○否認為其所蓋用，且依前述，被害人當時為丁○○之女朋友，
    並擔任鵬遠公司協理兼財務部經理，負責鵬遠公司之財務調度等工作，且因受丁○○信賴，平日公司印鑑章及空白支票均由被害人所保管，則上開借據（即授權
    書）上之印文是否為丁○○本人或被害人得丁○○同意而蓋用，即容質疑，本院
    八十七年度簡上字第四七六號請求給付票款民事確定判決亦同此認定，並經本院
    調閱上開案卷查明屬實。
(三)、被害人所提出其與丁○○於八十七年四月二十九日之通話錄音帶，其與丁○○通
    話時，一再強調其簽發上開十紙支票時，曾事先告知丁○○，只是未拿給丁○○
    過目等情，有其所提出之八十七年四月二十九日電話錄音譯文在卷可憑，則丁○○若有於八十七年三月十四日簽立借據（即授權書）授權被害人簽發系爭支票，
    則被害人大可提出借據（即授權書）為憑，其又何需於時隔一個半月並已離職之
    後，主動與丁○○電話通訊，並事先備妥錄音設備，在丁○○不知情之情形下予
    以錄音，且於通話中一再強調其簽發系爭支票係經丁○○同意云云，被害人此舉
    顯與常情有違。且參諸上開錄音譯文內容，丁○○係一再要求被害人返回公司進
    行公司帳目核對事宜，並未有何曾授權被害人開立系爭支票之表示，加以丁○○
    商請被告擔任總經理特別助理，協助查核公司財務時，發覺系爭支票之開票紀錄
    ，竟有二種不同版本（一為空白、一為記載交付對象為房東）一節，此有開票紀
    錄二份在卷可參，是被告亦無從得知系爭支票係屬被害人所述之借款擔保支票。
(四)、被害人所執有之系爭支票，係鵬遠公司於八十七年三月十二日始向泛亞商業銀行
    領用空白支票本之支票，有泛亞商業銀行支存領用支票及退票查詢單影本一份附
    於偵查卷可參（八十八年度偵字第一九八三二號案卷第一二Ｏ頁），然被害人卻
    迭稱丁○○係於八十七年三月上旬授權其簽發云云，並於偵查中指稱：「（藍添
    交十張支票給你是何時？）八十七年三月五日以前」等語（八十九年度偵續字第
    八三號卷第七十四頁背面），則其時既尚未領用系爭支票之空白支票本，被害人
    何以能交付及簽發支票？足見被害人所言與實情有違，且果真授權被害人簽發支
    票，作為借款擔保之用，則依通常之借款常情，簽發擔保支票之發票日，亦應為
    領用支票之當日（即三月十二日）或其後之日期（即遠期支票），惟系爭支票之
    票載發票日卻倒填為八十七年三月五日，顯與常情有違。況被害人於本院審理時
    指稱：「（票何時開立？）八十七年三月十二日」、「（為何要倒填日期？）是
    擔保他欠我的錢，三月初他有同意要開票給我，因為我們公司的票都是五日的票
    」、「 (丁○○跟妳承諾時欠你多少錢？)約三、四百萬元」、「（為何要開一
    千萬元的票？）他開票是擔保在一千萬元內可以借錢」等語，其前後之指述亦有
    不一，諸如(1)先前指稱其於八十七年三月上旬簽發，現則指稱係於八十七年三月
    十二日簽發；(2)依借據（即授權書）所載，系爭支票係擔保向洪大華之借款，被
    害人卻指稱係擔保丁○○向其自己之借款等等，顯然被害人之指述尚屬不足採信
    。
(五)、證人洪大華於偵查中證稱：「（與許女間有無金錢往來？）有，他自八十五年後
    即向我借，至今現欠我五百五十萬元」、「（知他向你借錢作何用途？）只說需
    錢週轉」、「（他曾否告訴你說他錢是借鵬遠的丁○○？）無」、「（許女曾否
    說過你借他的錢均是拿給鵬遠週轉？）無」、「八十七年五月時，許女跟我說他
    與鵬遠間有一些糾紛，鵬遠有欠他一千萬元，要我打電話給藍某希望他敢快還錢
    ，而印象中，藍某有說好，但之後有無還錢我不清楚」、「（許女與鵬遠間金錢
    往來清楚否？）否」、「（當初你的錢直接借給許女？）是，我也不知他將錢借
    給鵬遠」等語（見八十九年度偵續字第八三號偵查卷第一五八頁至第一六一頁）
    ，足見證人洪大華與鵬遠公司或丁○○之間並無借貸關係存在，否則依前開借據
    （即授權書）所載，系爭支票既係供向洪大華借款擔保之用，證人洪大華豈有不
    知之理！證人洪大華所交付給被害人之款項，應係被害人個人向洪大華之借貸無
    疑。
(六)、按誣告罪之成立，以意圖他人受刑事處分虛構事實而向該管公務員申告為其要件
    ，故其所訴事實，雖不能證明係屬實在，而在積極方面尚無證據證明其確係故意
    虛構者，仍不能遽以誣告罪論處；又告訴人所訴被訴人之事實，若有出於誤會或
    懷疑有此事實而為申告，以致不能證明其所訴之事實為真實，縱被訴人不負刑責
    ，而告訴人本缺乏誣告之故意，亦難成立誣告罪名（最高法院四十六年度台上字
    第九二七號、四十四年度台上字第八九二號判例參照）。本件被害人自稱合法持
    有系爭支票，然未能合理說明其持有系爭支票之緣由，且被告在被害人於八十七
    年四月十三日提出辭職申請書，於八十七年四月十六日經丁○○商請擔任總經理
    特別助理職務，協助丁○○查核公司財務，並發覺關於上開十紙支票之開票紀錄
    ，竟有二種不同版本（一為空白、一為記載交付對象為房東），均與被害人於電
    話中所述開立原因不同，加以被害人自八十七年四月二十九日起即稱病請假，未
    配合查核帳目，則丁○○在不知系爭支票之實際開立情形下，復因被害人並未合
    理交待票據實際流向，其因認系爭支票有遭盜用之情事，而偕同被告向付款銀行
    掛失止付，並由台中市票據交換所函請警察機關協助調查，應屬發票人權利之合
    理行使，尚難認被告有公訴人所指與丁○○共同未指定犯人誣告之犯行。
(七)、復按刑法第三百十條第二項之誹謗罪須行為人將足以毀損他人名譽之事，著為文
    字或繪成圖畫，散發或傳布於大眾始足當之，如僅告知特定人或向特定機關陳述
    ，即與犯罪構成要件不符（最高法院七十五年度台非字第一七五號判決參照）。
    鵬遠公司雖於八十七年五月十一日在公司內部張貼公告，載明「查本公司協理丙○○於任職期間掌管本公司財務，經於四月二十七日暫停職務釐清帳務，於五月
    七日經查出與本公司下游包商有嚴重舞弊情節，且盜開本公司上千萬元支票，已
    移送司法機關偵辦中．．」等語，然上開公告係署名「總經理丁○○」所發之公
    告，原難認與被告有關。且丁○○因被害人經管之鵬遠公司財務，有前述帳目不
    清情事，又有原交付下游包商町峰公司之二紙支票遭更改為被害人所有，因認被
    害人涉有挪用公司款項及其他不法舞弊情事，乃張貼上開公告，亦屬合理懷疑情
    形下所為，亦難認係屬加重誹謗，丁○○所涉誣告及妨害名譽等罪行，經臺灣台
    中地方法院檢察署檢察官起訴後，業經本院八十八年度中簡上字第一二九號判決
    無罪在案，有上開判決書正本一份附於本院卷可稽。另依偵查卷第四十八頁（八
    十八年度偵字第一九八三二號卷）所附傳真信函有雖載有「本公司開除員工前協
    理丙○○，因涉盜開本公司上千萬元支票，目前正由法院審理中，．．」等語，
    ，上開傳真信函依被害人指述係由不知名廠商所傳真給伊，被告即係寄發該信函
    給不特定廠商云云，惟被告所提出之信函影本，在下方原載有「P.S.茲奉寄商業
    本票乙紙．．金額．．以為貴公司六月貨款之憑證，敬請查收」等語，而前開傳
    真信函則無記載，且被告係奉丁○○之命將上開信函附商業本票一紙寄發給東日
    自動化有限公司、雙惠有限公司東岱股份有限公司等十二家特定之協力廠商，亦
    有信函及商業本票影本各十二份附於本院卷可按，觀諸上開信函另載「．．而該
    員以無因支票於法院對本公司多起簽約工程執行假扣押，造成貴公司與本公司間
    莫困擾，甚感抱歉」等語，亦足見上開信函確係針對特定之廠商所寄發，允無疑
    義。則被告受丁○○之命對十二家特定廠商寄發信函，自無散布於眾之意圖，尚
    與加重誹謗罪之構成要件有間。
五、綜上所述，被告之辯解應可採信，此外復查無其他積極之證據足以證明被告有何
    公訴人所指未指定犯人誣告及加重誹謗之罪行，既不能證明被告犯罪，爰依法為
    無罪判決之諭知。
據上論斷，應依刑事訴訟法第三百零一條第一項判決如主文。
中    華    民    國      八十九      年    十二      月      十八      日
                                      臺灣台中地方法院刑事第七庭
                                          法  官  簡源希
右正本證明與原本無異。
如不服本判決，應於判決送達後十日內向本院提出上訴狀，上訴於臺灣高等法院臺中
分院( 須附繕本 )。
                                          書記官
中    華    民    國      八十九      年       十二      月     十九    日


司法院資訊處製作；財團法人民間司法改革基金會備份。
